【裁判字號】    98,重訴,495
【裁判日期】    990318
【裁判案由】    所有權移轉登記
【裁判全文】
臺灣板橋地方法院民事判決             98年度重訴字第495號
原      告  甲○○原名：何秀.
被      告  財政部國有財產局台灣北區辦事處即劉正木之遺產
            管理人
法定代理人  乙○○
訴訟代理人  丁○○
上列當事人間請求所有權移轉登記事件，於中華民國99年3月4日
言詞辯論終結，本院判決如下：
    主          文
原告之訴駁回。
訴訟費用由原告負擔。
    事 實 及 理 由
壹、當事人之主張：
一、原告方面：
    聲明：被告應應將坐落臺北縣板橋市○○街7號房屋所有權
    全部及建物基地臺北縣板橋市○○段810、810-1地號土地兩
    筆所有權全部移轉為原告所有。
    其陳述及所提出之證據如下：
(一)被繼承人劉林市（女，民國前5年6月29日生，生前籍設臺北
    縣板橋鎮溝墘巷6號）於民國55年8月20日立下遺囑將其坐落
    臺北縣板橋市○○段43之19地號土地1筆（重測後忠孝段810
    、810-1地號土地2筆）所有權全部及地上建物臺北縣板橋市
    溝墘巷6號（門牌整編為板橋市○○街7號）所有權全部遺贈
    予受遺贈人甲○○（原名：何秀鳳），被繼承人劉林市旋於
    59年6月30日病死於寓所，其配偶劉純坤及第一順位繼承人
    劉紉、劉阿絨均先被繼承人之前死亡，養女劉阿花於45年12
    月11日被判決終止收養關係，是以長子劉正木為被繼承人劉
    林市唯一合法繼承人，劉林市之遺產應由長子劉正木全部繼
    承。
(二)被繼承人劉林市之長子劉正木於92年3月28日被臺北地方法
    院以92年度亡字第9號判決宣告於69年7月19日死亡，而再轉
    被繼承人劉正木並無配偶，亦無民法第1138條之任何順位法
    定繼承人。又臺灣臺北地方法院92年度財管字第61號指定遺
    產管理人事件，於92年9月22日經由訴外人陳鴻源之聲請，
    選定被告為再轉繼承被繼承人劉正木之遺產管理人。被告於
    98年10月2日才將臺北縣板橋市○○段810、810-1地號土地
    兩筆所有權全部補登記遺產管理人為被告。
(三)遺產管理人有依民法第1179條第1項第4款規定交付遺贈物之
    職務，被告即應依法交付遺贈物與受遺贈人，並會同辦理所
    有權移轉登記予原告，原告早於年前函請被告續為劉正木之
    遺產管理人，俾據以辦理遺贈登記，而被告前以98年6月23
    日台財產北接字第09800139610號函復未便受理，迄今仍不
    履行所有權移轉登記。
(四)希望被告不要主張特留分及時效抗辯。見證人有在遺囑上補
    蓋章。
(五)證據：提出遺囑、被繼承人劉林市之繼承系統表、土地登記
    謄本、劉林市之除戶戶籍謄本等影本為證據，並聲請訊問證
    人丙○○。
二、被告方面：
    聲明：請求駁回原告之訴。
    其陳述及所提出之證據如下：
(一)否認遺囑之真正，且時效已經消滅，他侵害劉正木之繼承人
    的特留分。
(二)依民法規定及最高法院判決等，遺囑之見證人並未在場，代
    筆遺囑為無效。
貳、本院依職權向臺北縣政府稅捐稽徵處板橋分處調取房屋稅籍
    紀錄表，向臺北縣板橋市戶政事務所調取建物門牌整編資料
    ，及向臺灣臺北地方法院調取92年度財管字第61號、92年度
    亡字第9號民事事件卷宗。
參、得心證之理由：
一、原告主張坐落臺北縣板橋市○○段810地號、810之1地號等2
    筆土地為被繼承人劉正木所有之遺產，被告為被繼承人劉正
    木之遺產管理人，又坐落於該土地上之門牌號碼臺北縣板橋
    市○○街7號即舊編門牌號碼臺北縣板橋市溝墘巷6號房屋之
    房屋稅納稅義務人為劉林市劉清龍，而上述土地及地上房屋
    原屬於被繼承人劉林市所有，被繼承人劉正木為被繼承人劉
    林市之唯一繼承人等情，為被告所不爭執，並有土地登記謄
    本及臺北縣政府稅捐稽徵處板橋分處98年11月2日北稅板二
    字第0980039639號函所附房屋稅籍紀錄表、臺北縣板橋市戶
    政事務所98年10月30日北縣板戶字第0980012081號函所附建
    物整編資料等在卷可參（見本院卷第7至8、15至16、20至21
    頁），則原告上開主張自堪信為真實。原告又主張被繼承人
    劉正木前經臺灣臺北地方法院於92年3月28日92年度亡字第9
    號民事判決宣告劉正木於民國68年7月19日24時死亡，復經
    臺灣臺北地方法院92年9月22日92年度財管字第61號民事裁
    定指定被告為被繼承人劉正木之遺產管理人等情，亦為被告
    所不爭執，並經本院調取該二民事事件卷宗核閱屬實（裁判
    影本附於本院卷內），則原告此部分主張自堪信為真實。
二、原告又主張前揭土地及地上建物原屬於被繼承人劉林市所有
    ，於劉林市生前已經以遺囑遺贈與原告一節，並提出遺囑1
    件為證據，但為被告所否認；經查，據原告所提出之遺囑係
    由訴外人林劉蕉治代筆，並由代筆人林劉蕉治及訴外人林煉
    、丙○○擔任見證人，於55年8月20日所立，其上記載：「
    茲因本人年事已高恐日後未能妥善處理生前財產特於民國55
    年8月20日由林劉蕉治、林煉、丙○○等三人見證，並由林
    劉蕉治代筆口述內容如後：一、立遺囑人願將台北縣板橋鎮
    ○○段43-19地號土地、及其地上建物台北縣板橋鎮溝墘巷6
    號房屋所有權全部遺贈給受遺贈人：何秀鳳。二、立遺囑人
    指定陳銘印為遺囑執行人，本遺囑所載內容業經見證人兼代
    筆人當場宣讀及講解與立遺囑人口述遺囑意指相符，立遺囑
    人認可一同簽名如後：……。中華民國55年8月20日」等字
    樣，此有原告所提出之遺囑影本在卷可參（見本院卷第5頁
    ），但其真正則為被告所否認，而據在原告所提出之前揭遺
    囑簽名為見證人之證人丙○○到庭所述：「（問：民國55年
    的時候劉林市立遺囑這件事情你是否知悉？）我知道，本來
    是我父親劉純楓要見證人，是因為我父親住院台大醫院，當
    時我從日本留學暑假回國，因為我父親住院身體虛弱，我父
    親要我擔任見證人，是劉林市與我姑姑林劉蕉治到台大醫院
    找我父親擔任見證人。我父親有問劉林市為何要將房子遺贈
    給無親屬關係的原告，劉林市說他有欠原告母親錢，他希望
    在他死後將房子遺贈給原告，我們是親屬本來是可以繼承，
    但是劉林市都這麼說了，所以我們也沒有表示任何意見。」
    、「（問：當時林煉有無一起去台大醫院？）沒有，林煉是
    我姑丈是當然福興國小的校長，白天可能比較忙沒有與劉林
    市、林劉蕉治一起去台大醫院。當時我簽名時林煉已經簽好
    名字在上面了。」、「劉林市是識字，他在永樂旅社上班，
    並不是不識字，他到我家會看報紙，當時我祖母還在他會來
    我家看自己的婆婆。」、「我看到林煉部分已經簽名了，劉
    林市、林劉蕉治與我都是在我父親面前簽的，地點都是在台
    大醫院。」等語（見本院99年1月7日言詞辯論筆錄，卷第45
    頁以下），可見該遺囑之見證人之一林煉並未與遺囑人劉林
    市及代筆人兼見證人林劉蕉治一同前往臺大醫院要求證人丙
    ○○之父於該遺囑上簽名，而證人丙○○於該遺囑上簽名時
    ，林煉已經在該遺囑上簽名，可見於作成該遺囑時，見證人
    林煉是否在場並無證據證明，但證人丙○○並未於作成該遺
    囑時親自在場一節，則屬顯然。按「代筆遺囑，由遺囑人指
    定三人以上之見證人，由遺囑人口述遺囑意旨，使見證人中
    之一人筆記、宣讀、講解，經遺囑人認可後，記明年、月、
    日及代筆人之姓名，由見證人全體及遺囑人同行簽名，遺囑
    人不能簽名者，應按指印代之。」，民法第1194條定有明文
    ；又前揭法條規定之見證人，依其文義及上開法條之立法意
    旨觀之，應以被繼承人為遺囑時，始終親自在場與聞其事並
    得為證明及簽名於其上之人始得充之（最高法院85年度台上
    字第1672號判決要旨參照），而欠缺遺囑之法定方式者，其
    遺囑無效，而本件原告所提出之前揭劉林市之88年8月20日
    遺囑，係指定由林劉蕉治為見證人並兼代筆人筆記而成之代
    筆遺囑，而其中見證人丙○○依其到庭所陳之情節，於作成
    該代筆遺囑時，並未始終親自在場，僅於劉林市偕同林劉蕉
    治前往臺大醫院請求其父簽名於其上時，依其父之命而簽名
    於該代筆遺囑之上為見證人，則此劉林市於55年8月20日所
    立之代筆遺囑因欠缺由三人以上之見證人始終於代筆遺囑製
    作時在場之法定方式，而無代筆遺囑之效力，被告此部分抗
    辯尚屬可採。從而，原告主張依該劉林市之55年8月20日遺
    囑記載將前揭不動產遺贈與原告一節，因該代筆遺囑欠缺法
    定效力，其遺贈亦不生效力，原告自不得據以向該不動產之
    管理人即被告請求將該不動產之所有權移轉予原告，原告此
    部分請求自屬無理由。
三、另被告亦對於原告之請求為時效之抗辯一節，按遺囑自遺囑
    人死亡時發生效力，為民法第1199條所明定，本件原告所提
    出之代筆遺囑之遺囑人劉林市係於民國59年6月30日死亡，
    縱原告所提出之前揭劉林市55年8月20日代筆遺囑為有效，
    則受遺贈人亦應於劉林市死亡時即遺囑發生效力時即得為交
    付遺贈物之請求，然本件原告於98年10月8日始提起本件訴
    訟而為移轉遺贈物所有權之請求，距其得為此一請求之59年
    6月30日已超過15年之消滅時效期間甚久，被告抗辯其請求
    權業已因罹於時效而消滅，而得拒絕給付一節，即屬可採，
    從而，原告所提出之上開劉林市55年8月20日遺囑縱使為真
    實且發生效力，亦已因其請求權之消滅時效業已完成，被告
    又拒絕給付，而不得再行請求，其請求被告將前揭不動產所
    有權移轉予原告，亦無可准許。
四、綜上所述，原告主張依據遺贈之法律關係，請求被告將前揭
    不動產所有權移轉予原告，並無理由，應予駁回。
肆、本件事證已臻明確，兩造其餘主張及攻擊防禦方法與證據，
    經本院斟酌後，與本件判決結果已不生影響，故不一一論列
    ，附此敘明。
伍、結論：原告之訴為無理由，依民事訴訟法第78條判決如主文
    。
中    華    民    國    99    年    3     月    18    日
            民事第一庭  法  官  許瑞東
以上正本證明與原本無異
如對本判決上訴，須於判決送達後20日內向本院提出上訴狀
中    華    民    國    99    年    3     月    18    日
                        書記官  賴玉芬

司法院資訊處製作；財團法人民間司法改革基金會備份。
